【裁判字號】    94,家上易,6
【裁判日期】    950906
【裁判案由】    剩餘財產之分配
【裁判全文】
臺灣高等法院民事判決                 94年度家上易字第6號
上  訴  人  甲○○
訴訟代理人  邱正明律師
複代理人    顏武男律師
被上訴人    丙○○
            戊○○
            丁○○
追加被告    己○○
                        收)
上列當事人間請求剩餘財產之分配事件，上訴人對於中華民國94
年1月24日臺灣桃園地方法院93年度家訴字第97號第一審判決提
起上訴並為訴之追加，本院於95年8月2日言詞辯論終結，判決如
下：
    主  文
上訴及追加之訴均駁回。
第二審及追加之訴訴訟費用均由上訴人負擔。
    事實及理由
一、按訴之變更或追加，非他造同意，不得為之。但該訴訟標的
    對於必須合一確定時，追加其原非當事人之人為當事人者，
    不在此限。民事訴訟法第446條第1項、第255條第1項第5款
    定有明文。次按繼承人有數人時，在分割遺產前，各繼承人
    對於遺產全部為公同共有；且公同共有人對共有物之處分，
    除法律或契約另有規定外，應得公同共有人全體之同意，非
    任何一人所得私擅處分。故如非得公同共有人全體之同意，
    即應由公同共有人全體起訴或被訴，其訴訟標的，對於共同
    訴訟之各人必須合一確定。最高法院92年度台上字第1535號
    裁判見解亦同，可資參照。本件上訴人主張其與乙○○原為
    夫妻，乙○○死亡後，上訴人依民法第1030之1條第1項規定
    得為夫妻剩餘財產分配之請求，爰訴請乙○○之繼承人給付
    上訴人應分配之剩餘財產。惟查乙○○身後遺有4名子女丙
    ○○、戊○○、丁○○、己○○，上訴人於原審起訴時僅列
    被上訴人丙○○、戊○○、丁○○三人為訴訟當事人，其於
    本院追加己○○為被告，揆諸前揭說明，尚無不合，先此敘
    明。
二、被上訴人丙○○、戊○○、追加被告己○○未於言詞辯論期
    日到場，核無民事訴訟法第386條所列各款情形，依上訴人
    聲請，由其一造辯論而為判決。
三、上訴人主張：上訴人於民國80年10月1日與乙○○結婚。婚
    後經營「如來汽車企業有限公司」，一切營運正常。嗣乙○
    ○不幸於民國91年9月23日死亡，然其生前在台灣中小企業
    銀行桃園分行（下稱中小企銀桃園分行）設有000-00-00000
    -0、000-00-00000-0、000-00-000-000、000-00-00000-0等
    四帳戶，做為事業營運存放款之運作。該四帳戶於乙○○死
    亡時，尚有存款計新台幣（以下同）718萬5870元，扣除法
    院扣押之165萬9653元及乙○○積欠新竹國際商業銀行股份
    有限公司（下稱新竹商銀）40萬元、桃園縣桃園市農會（下
    稱桃園市農會）234萬5977元，尚有餘款274萬6315元，上訴
    人依民法第1030條之1第1項規定，有1/2即137萬3158元之受
    領請求權。為此訴請確認上訴人就被繼承人乙○○生前在中
    小企銀桃園分行內存款552萬6218元及利息中，有1/2（即
    276萬3109元）之夫妻聯合財產剩餘財產分配請求權存在；
    被上訴人丙○○、戊○○、丁○○應同意上訴人向中小企銀
    桃園分行領取被繼承人乙○○生前所寄存之存款276萬3109
    元及利息。原審以本件應屬必要共同訴訟，上訴人未將乙○
    ○之繼承人己○○併列為訴訟當事人，當事人要件即有欠缺
    為由，為上訴人全部敗訴之判決。上訴人不服提起上訴，並
    於本院追加己○○為被告，其上訴聲明為：(1)原判決關於駁
    回上訴人後開之訴部分廢棄；(2)被上訴人應同意上訴人向台
    中小企銀桃園分行受領乙○○生前所寄存之本金137萬3158
    元及自起訴狀繕本送達翌日起受領時之利息。其追加聲明為
    ：追加被告應同意上訴人向台中小企銀桃園分行受領乙○○
    生前所寄存之本金137萬3158元及自起訴狀繕本送達翌日起
    受領時之利息。
四、被上訴人則以：乙○○生前即訴請離婚，經本院於91年7月
    30日以91年度家上字第40號判准離婚，故雙方法定財產制關
    係應於91年7月30日判決時消滅，上訴人為本件起訴，已逾2
    年時效。且夫妻剩餘財產之分配方式，乃應將雙方現有財產
    之差額平均分配之，而非得就對之特定財產主張有分配權。
    又上訴人對乙○○有重大侮辱、虐待情事，經乙○○依民法
    第1145條規定立遺囑表示其不得繼承遺產，上訴人已無繼承
    權，自無權利請求被上訴人同意其領取系爭款項。況上訴人
    迄未舉證系爭存款為其與乙○○之婚後剩餘財產之差額，事
    實上，上訴人主張之系爭存款實乃乙○○婚前之個人財產，
    非婚後取得，與上訴人無涉。另乙○○之負債在500萬元以
    上，該部分應由其婚後剩餘財產扣除。上訴人復於乙○○生
    前向乙○○借貸1000餘萬元未償，該數額已逾前開所謂乙○
    ○婚後剩餘財產，上訴人自無權再為請求。退步言之，上訴
    人於乙○○生前即對乙○○家暴，致乙○○不堪同居虐待而
    訴請離婚，且乙○○於80年間與上訴人再婚前，資力頗豐，
    然於婚姻期間，乙○○總財產已大幅減少，幾無剩餘財產，
    故縱使上訴人有分配請求權，亦應免除其分配額等語，資為
    抗辯。
五、追加被告己○○未於言詞辯論期日到場，亦未提出書狀作何
    聲明或陳述。
六、查乙○○原與訴外人許素真結婚，育有3名子女即被上訴人
    丙○○（68年8月9日生）、丁○○（70年3月29日生）、戊
    ○○（74年6月19日生），嗣於80年8月5日與許素真離婚。
    同年10月1日與上訴人結婚，乙○○並於88年2月13日收養上
    訴人之女即追加被告己○○（原名陳靜怡，72年8月3日生）
    。嗣乙○○於90年間以不堪同居虐待為由訴請離婚，經台灣
    桃園地方法院以90年度婚字第463號判准雙方離婚，上訴人
    提起上訴，經本院於91年7月30日以91年度家上字第40號駁
    回上訴，上訴人不服提起第三審上訴，惟乙○○於判決確定
    前之91年9月23日死亡，該離婚事件乃依民事訴訟法第580條
    規定視為訴訟終結。此為二造所不爭執，並有戶籍謄本（見
    原審卷第9頁）在卷可稽，且經本院調閱本院91年度家上字
    第40號卷宗查明屬實。
七、上訴人主張其依民法第1030-1條，得為夫妻剩餘財產財產分
    配之請求，被上訴人則以上開情詞置辯。茲查：
(一)按民法第1030-1條第4項固規定「第一項剩餘財產差額之分配
  請求權，自請求權人知有剩餘財產之差額時起，二年間不行使
  而消滅。自法定財產制關係消滅時起，逾五年者，亦同。」，
  惟查乙○○與上訴人離婚事件未經判決確定，即因乙○○死亡
  而視為訴訟終結，業如上述。是乙○○與上訴人法定財產制關
  係，應於乙○○91年9月23日死亡時始消滅。此距上訴人為本
  件起訴之日期93年8月2日，尚未逾2年。被上訴人所為時效抗
  辯，容屬誤會。
(二)上訴人主張乙○○生前於中小企銀桃園分行設有000-00-00000
  -0、000-00-00000-0、000-00-000-000、000-00-00000-0等四
  帳戶，於死亡時尚有存款718萬5871元，扣除債務後，尚有餘
  款274萬6315元，固據提出存款資料查詢明細乙份為佐（見原
  審卷第11、12頁），並有和解筆錄、支付命令可參（見原審卷
  第101至104頁）。惟查，上訴人自承乙○○生前經營如來汽車
  企業有限公司，上開四帳戶即乙○○開設用以做為事業營運存
  放款之運作（見原審卷第6頁），則上開四帳戶內之款項究為
  如來汽車企業有限公司所有之營運資金，抑係乙○○個人私有
  之財產，已堪質疑。
(三)次查，如來汽車企業有限公司之股東分別為乙○○、被上訴人
  丙○○、丁○○、戊○○及訴外人許素真，此觀卷附公司登記
  基本資料查詢甚明（見本院卷一第97、98頁），上訴人復未提
  出任何稽證證明曾參與如來汽車企業有限公司之營運，則上訴
  人與該公司之盈虧顯無干係。
(四)又查，乙○○於90年間，以上訴人曾多次毆打伊，甚且至伊之
  修車廠大聲爭吵，並以花瓶丟擲伊頭部，或僅因細故即以遙控
  器攻擊伊，致伊迭次分別受有頭皮撕裂傷、顏面撕裂傷、左手
  腕瘀傷、左側大腿瘀血、右後枕部血腫、前胸紅腫、臉頰抓痕
  破皮、左耳紅腫、頭部皮下血腫、陰囊紅腫、臉部多處擦傷等
  傷害，經本院以90年度家護抗字第164號裁定核發通常保護令
  ，命上訴人不得對乙○○實施身體或精神上不法侵害之行為
  ，不得直接或間接對於乙○○為騷擾、通話之聯絡行為，
  上訴人應遷出乙○○住居所，並將該住居所全部鑰匙交付乙○
  ○，上訴人應遠離乙○○之住居所、工作場所至少100公尺
  ，並經最高法院以91年度台抗字第58號駁回上訴人之再抗告確
  定。而乙○○復於90年間以不堪同居虐待為由，訴請離婚，亦
  經台灣桃園地方法院以90年度婚字第463號判准雙方離婚，復
  經本院駁回上訴人之上訴，上訴人提起第三審上訴，惟乙○○
  於判決確定前之91年9月23日死亡，該離婚事件乃依民事訴訟
  法第580條規定視為訴訟終結。此據本院調取前開卷宗核閱無
  訛。足證上訴人對乙○○動輒暴力相向，對乙○○身體、精神
  施以不法侵害。
(五)另查，上訴人曾於81年9月30日簽發面額100萬元之本票計12紙
  予乙○○，而依乙○○生前親筆書函，迭次記載上訴人至81年
  間即已拿取家中財產1000餘萬，伊始要求上訴人須開立上述本
  票，惟迄至91年，上訴人前後所拿取之金錢已逾2000餘萬元，
  有本票12紙及乙○○書函在卷可稽（見本院卷一第188至195頁
  ）。
(六)參以乙○○於90年11月15日所立遺囑載明：「本人之配偶甲○
  ○（民國○○年○月○日生，身分證字號：Ｚ000000000）對本人有
  重大虐待侮辱情事，本人爰依民法第1145條第1項5款規定，此
  表示其不得繼承本人之遺產（見原審卷第57頁）。該遺囑復經
  被上訴人丙○○、丁○○、戊○○提起確認之訴，經台灣桃園
  地方法院91年度家訴字第104號及本院92年度重家上字第12號
  確認遺囑為真正，有民事判決可稽（見原審卷第53至56、123
  至126頁），益見乙○○因與上訴人前開之家暴行為受創甚深
  ，雙方已無夫妻相互扶持之情。
八、按民法第1030-1條第1項本文固規定法定財產制關係消滅時
    ，夫或妻現存之婚後財產，扣除婚姻關係存續中所負債務後
    ，如有剩餘，其雙方剩餘財產之差額，應平均分配。惟該條
    第2項規定，平均分配顯失公平者，法院得調整或免除其分
    配額。依上說明，乙○○生前係經營如來汽車企業有限公司
    ，並以此為家庭經濟主要來源，上訴人既未參與該公司之營
    運，於婚姻存續期間，復已陸續拿取高達千萬元之款項，且
    上訴人對乙○○迭次施以家暴行為，造成乙○○身體多處受
    傷，難認其對家庭生活已盡維繫之心力。參以上訴人自承其
    與乙○○所餘之婚後財產僅276萬3109元，遠低於上訴人過
    去已拿取之金額，是本院認本件剩餘財產平均分配顯失公平
    ，應免除上訴人之財產分配額始臻公允。
九、從而，上訴人依民法第1030-1條規定訴請被上訴人及追加被
    告應同意上訴人向台中小企銀桃園分行受領乙○○生前所寄
    存之本金137萬3158元及自起訴狀繕本送達翌日起受領時之
    利息，洵屬無據，應予駁回。原審為上訴人敗訴之判決，並
    無違誤。上訴意旨指摘原判決不當，求予廢棄改判，為無理
    由，應予駁回。
十、據上論結，本件上訴及追加之訴為無理由，依民事訴訟法第
    463條、第385條1項前段、第449條第1項、第78條，判決如
    主文。
中    華    民    國    95    年    9     月    6     日
                    民事第一庭
                        審判長法  官  張耀彩
                              法  官  林金吾
                              法  官  盧彥如
正本係照原本作成。
不得上訴。
中    華    民    國    95    年    9     月    7     日
                              書記官  鄭兆璋


司法院資訊處製作；財團法人民間司法改革基金會備份。
